【裁判字號】    98,醫,8
【裁判日期】    990723
【裁判案由】    損害賠償
【裁判全文】
臺灣臺北地方法院民事判決                 98年度醫字第8號
原      告  辛○○
訴訟代理人  林契名律師
            丁○○
複 代理 人  丙○○
被      告  長庚醫療財團法人林口長庚紀念醫院
法定代理人  甲○○
被      告  壬○○
共      同
訴訟代理人  乙○○
            戊○○
            己○○
複 代理 人  癸○○
上列當事人間損害賠償事件，本院於民國99年6 月24日言詞辯論
終結，判決如下：
    主      文
原告之訴及假執行之聲請均駁回。
訴訟費用由原告負擔。
    事實及理由
甲、程序部分：
    本件被告財團法人長庚紀念醫院已更名為長庚醫療財團法人
    林口長庚紀念醫院（下稱長庚醫院），法定代理人亦變更為
    甲○○並具狀聲明承受訴訟，業經提出法人登記證書、桃園
    縣衛生局核發醫療機構開業執照，經核於法並無不合，應予
    准許。
乙、實體部分：
一、原告主張：伊因左眼視力有缺損，於民國95年1 月間前往被
    告長庚醫院就診，由該院醫師即被告壬○○擔任主治醫師，
    經診察結果，認伊罹有左眼黃斑部病變情形。詎被告壬○○
    明知「類固醇療法」（下稱系爭療法）係過時且無效之療法
    ，竟於95年1 月16日以左眼玻璃體注射類固醇方式為伊治療
    ，且實施系爭手術過程亦有疏失，致伊於術後1 週發生水樣
    模糊擴大症狀，終至左眼視力無法恢復，目前領有輕度視障
    手冊。伊因被告壬○○上開疏失，支出醫療費用新臺幣（下
    同）7 萬3,140 元，減少勞動能力495 萬802 元，並受有精
    神上損害97萬6,058 元，共600 萬元。被告壬○○為林口長
    庚醫院之受雇人，爰依侵權行為及醫療契約法律關係，請求
    被告連帶如數給付本息等語。併聲明：(一)被告應連帶給付原
    告600 萬元，及自起訴狀繕本送達翌日起至清償日止，按年
    息5 ％計算之利息。(二)願供擔保請准宣告假執行。
二、被告則以：原告於95年1 月間因左眼疾病至被告長庚醫院就
    診，分別經眼科郭雅慧及陳冠任等2 位醫生檢查，均診斷為
    左眼脈絡膜新生血管（黃斑部病變），建議接受自費PDT 「
    光動力治療」，嗣原告因故未接受治療，轉由被告壬○○擔
    任主治醫師，經被告壬○○說明疾病性質和治療方式，原告
    選擇接受健保給付之類固醇眼內注射方式（即系爭療法）治
    療，且其左眼疾病於術後3 次回診檢查亦有明顯進步，可知
    被告壬○○診療正確且符合醫療常規，惟原告嗣後未遵醫囑
    定期回診，亦未證明原告左眼視力惡化與被告壬○○實施系
    爭療法間有相當因果關係存在，難認被告有何侵權行為或債
    務不履行情形；退步言，原告於95年1 月16日接受治療後，
    於95年9 月即知悉受有損害及賠償義務人，卻遲至97年10月
    2 日始提起本件請求，業已罹於2 年侵權行為時效等語置辯
    。併聲明：(一)如主文第1 項所示。(二)如受不利判決，願供擔
    保請准宣告免假執行。
三、兩造不爭執之事實：
  (一)原告於94年11月發現左眼視力有缺損情形而陸續就診，嗣於
    95年1 月間前往被告長庚醫院就診，斯時原告之右眼因曾接
    受視網膜剝離手術而僅剩0.01程度，於95年1 月16日原告經
    被告壬○○診察，發現左眼黃斑部病變，被告壬○○採左眼
    玻璃體注射類固醇方式治療，於95年1 月23日回診，左眼視
    力檢查結果為0.3 ，眼壓檢查則正常。嗣原告於95年2 月20
    日回診，左眼視力檢查結果為0.4 ，眼壓檢查正常，繼於95
    年3 月20日回診，左眼視力檢查結果為0.5 ，眼壓檢查正常
    ，惟於醫囑應回診之95年4 月17日，原告即未再至該醫院檢
    查，並改至其他診所治療。
  (二)原告自95年9 月間起前往台大醫院治療上開病變，迄97年12
    月間均有陸續就診，另於96年間領有輕度視障手冊。
  (三)原告於左眼視力惡化前係訴外人大榮汽車貨運股份有限公司
    之裝卸員，於90年12月間勞工保險投保薪資為每月3 萬300
    元，嗣於95年3 月間離職。
    以上事實，為兩造所不爭執（見本院卷第62至63頁），且有
    長庚醫院病歷、台大醫院病歷、原告身心障礙手冊、勞工保
    險卡、門診就醫紀錄明細表為證（見審救卷第16頁、本院卷
    第15至23頁、第45、102 頁），堪信為真正。
四、原告主張因被告長庚醫院之受僱人即被告壬○○選擇錯誤不
    符合醫療常規之治療方式，致其左眼受有視力無法恢復之損
    害云云，惟為被告所否認，並以前揭情詞置辯，則本件爭點
    厥為：(一)原告之侵權行為請求權是否已罹時效？(二)被告壬○
    ○所實施之治療方式、手術過程，是否符合當時臨床醫療水
    準？(三)被告壬○○術後處置有無疏失？(四)原告所受損害金額
    若干？
五、法院之判斷：
  (一)原告之侵權行為請求權是否已罹時效？
  1.按消滅時效，自請求權可行使時起算；因侵權行為所生之損
    害賠償請求權，自請求權人知有損害及賠償義務人時起，2
    年間不行使而消滅。民法第128 條前段、197 條第1 項前段
    分別定有明文。又民法第197 條所謂知有損害，即知悉受有
    何項損害而言，至對於損害額則無認識之必要；另關於侵權
    行為損害賠償請求權之消滅時效，應以請求權人實際知悉損
    害及賠償義務人時起算。
  2.查：原告指稱：「我後來到台大醫院看診，第1 次看診時，
    私下問主治醫師庚○○稱系爭療法為過時而無效之療法，始
    悉被告有侵權行為情事」（見本院卷第74頁），而原告係95
    年9 月27日至台大醫院接受庚○○醫師門診，經檢查發現左
    眼黃斑部下新生血管，經安排螢光眼底攝影，確定並申請健
    保給付光動力治療，此有台大醫院診斷證明書可參（見本院
    卷第181 頁），足徵原告係於95年9 月27日詢問台大醫院庚
    ○○醫師後，即知悉被告壬○○之治療行為係侵權行為，竟
    遲於97年10月2 日始提起本件訴訟，有起訴狀收文章戳可憑
    （見北調卷第2 頁），顯已罹於侵權行為請求權時效，是被
    告辯稱：原告侵權行為請求權已罹逾2 年消滅時效等語，即
    屬可取。
  (二)被告壬○○所實施之治療方式、手術過程，是否符合當時臨
    床醫療水準？
  1.按醫療契約係受有報酬之勞務契約，其性質類似有償之委任
    關係，依民法第535 條後段規定，醫院既應負善良管理人之
    注意義務，自應依當時醫療水準，對病患履行診斷或治療之
    義務。而以醫學原理為基礎發展之臨床醫學，其安全性、成
    功率或準確度仍有其限制，故醫療提供者對於正面療效及負
    面損害的掌控，應限定在當代醫療科技水準所能統攝之範圍
    內，倘醫療給付者或其履行輔助者之醫師或其他醫護人員未
    違背具有一般知識、經驗及技能之醫師合理採取之步驟與程
    序，而以符合當時臨床醫療水準之方法而為給付，雖該給付
    之安全性或療效囿於醫學科技之有限性，不能精準滿足病患
    之期望，仍應認醫療提供者已為善良管理人注意義務，並依
    債務本旨提供給付，尚難驟謂怠於善良管理人之注意義務而
    應負債務不履行損害賠償責任。
  2.被告抗辯：原告因高度近視合併左眼中心視力扭曲模糊，於
    95年1 月4 日起至被告醫院分別接受訴外人郭雅惠、陳冠任
    醫師門診，發現左眼黃斑部中心窩旁脈絡新生血管，診斷罹
    患左眼黃斑病變，訴外人陳冠任評估建議原告是否接受自費
    PDT 光動力治療，原告評估後轉向被告壬○○求診，於98年
    1 月16日給予「類固醇療法」4 毫克，左眼玻璃體腔內注射
    治療等情，有卷附病歷可考（見本院卷第16至22頁），復為
    原告所不爭（見本院卷第74頁反面），誠屬實在。原告空言
    主張：被告壬○○於實施系爭療法前，並未告知尚有其他治
    療方式云云，為被告所否認，已難信為真，且原告亦自認：
    「我找被告醫師前，其他醫師建議光動力療法，我去找被告
    詢問是否尚有其他療法，被告醫師告知類固醇療法係日本常
    用方式，故同意注射」等語（見本院卷第62頁），足見原告
    於接受被告壬○○施以系爭療法前，已知悉其他治療上開疾
    病可能方式，不致發生誤導或錯誤情形，猶接受被告壬○○
    實施系爭療法以為債之本旨，當可解免被告壬○○之說明義
    務，自不能徒憑事後至台大醫院接受光動力治療，遽謂被告
    壬○○違反告知義務，是原告上開主張核與事實不符，不足
    採信。
  3.又系爭療法用在治療滲漏性黃斑病變於日本病人，經追蹤至
    少6 個月以上，發現視力進步的高峰值發生於注射後2-5 個
    月，證實為有效之治療，且根據之前的文獻，用於白種人亦
    為有效之治療，此有被告提出眼科醫學文獻可參（見2004年
    出版眼科資料庫期刊、2006年出版眼科學期刊，本院卷第81
    至95頁、第160 至161 頁），至原告提出被告壬○○發表之
    文章雖記載系爭療法治療效果較不確定（見本院卷第170 頁
    ），亦不能驟認系爭療法不符當時臨床醫療水準，則原告空
    言指摘系爭療法為過時且無效之療法云云，已嫌無稽；再經
    兩造合意選定行政院國軍退除役官兵輔導委員會台北榮民總
    醫院（下稱台北榮總）鑑定結果，亦本同斯旨，認：原告左
    眼所罹之脈絡膜新生血管之治療，為「類固醇療法」之適應
    症，被告壬○○對原告施以系爭治療方法符合當時醫療水準
    ，且實施過程、注射部位、劑量、方式均符合醫療常規，上
    開病症有反覆再發傾向，若於後續追蹤時有再發情況，可再
    輔以「抗新生血管療法」或「光動力雷射治療」，惟上述2
    項療法均為當時全民健保不給付之自費項目等情，此有該院
    98 年12 月2 日北總眼字第0980024998號函送鑑定意見、99
    年1 月27日北總眼字第09 90000671 號函送補充意見可參（
    見本院卷第131 頁正、反面、第143 頁），原告復未具體指
    摘被告壬○○施以系爭療法過程有何技術上疏失，益見被告
    長庚醫院之履行輔助者即被告壬○○根據其所習臨床知識及
    經驗對原告施以系爭療法，不論治療方法或實施過程，均符
    合當時臨床醫療水準，難謂有何可歸責於被告長庚醫院之債
    務不履行事由。
  (三)被告壬○○術後處置有無疏失？
  1.按當事人主張有利於己之事實者，就其事實有舉證之責任。
    但法律別有規定，或依其情形顯失公平者，不在此限。民事
    訴訟法第277 條定有明文。依前開規定，並無醫院或醫師應
    就其醫療行為先負無侵權行為或債務不履行舉證之情形，如
    由主張醫院或醫師有過失或債務不履行者，先負舉證之責，
    尚無違反上開規定或有顯失公平之情形，則原告主張本件應
    由被告先就其醫療行為並無侵權行為或債務不履行負舉證之
    責，顯係就消極事實先負舉證責任，違反前述舉證責任之規
    定，自應由原告先就被告有過失或債務不履行之事實負舉證
    責任（最高法院96年度台上字第2738判決參照）。
  2.原告固主張：被告壬○○無視其於術後1 週發生水腫症狀，
    未告知預後症狀及應注意事項，僅要求放寬心情即可，未能
    實施進一步檢查，顯有疏失云云，為被告壬○○所否認，且
    原告於術後之95年1 月23日、2 月20日、3 月20日回診接受
    左眼視力與眼壓檢查結果均正常，原告自覺視力模糊好轉等
    情，有原告不爭執形式真正之病歷可參，上開台北榮總鑑定
    報告亦認「急性黃斑部病變」症狀惡化之徵症為視力模糊、
    中心視野暗點、視物扭曲變形（見本院卷第143 頁），並無
    發生眼睛發生水腫症狀，亦與原告上開所指症狀不相適合，
    原告復未能舉證以實其說，已難驟認原告於術後確有上開水
    腫或其他術後不良之症狀；遑論給付如兼須債權人之行為時
    ，債務人得以準備給付之情事通知債權人，以代提出，此觀
    民法第235 條規定即明。醫療契約締結後，倘醫師對患者以
    現實提出或言詞提出身體檢查而為診斷給付，須患者協力配
    合接受檢查，始克完成履行檢查給付義務，苟債務人依此規
    定通知債權人，即不負給付債務不履行之損害賠償責任。據
    被告壬○○到庭供稱：「術後初期應測量眼壓並詢問病患自
    覺視力有無改善以確認療效，至眼底斷層掃瞄、眼底光攝影
    等檢查，一般要等術後1 至3 個月才能進行檢查，原本安排
    原告於4 月17日回診，看有無需要進一步檢查」等語（見本
    院卷第190 頁），縱原告因醫病關係不佳，失去對被告壬○
    ○之信賴，未恪遵醫囑屆期回診接受檢查，改至其他醫院治
    療，既係原告不協力接受檢查，實難謂被告長庚醫院或壬○
    ○有何延宕實施檢查或其他遲延給付情形，自不負債務不履
    行責任。是原告上開主張，亦無足取。
  (四)原告所受損害金額若干？
    本件原告係於同一訴訟程序主張侵權行為、債務不履行等訴
    訟標的，以單一聲明，請求法院為同一之判決，應屬訴之客
    觀重疊合併。原告就侵權行為請求權已罹逾2 年消滅時效，
    復未舉證被告長庚醫院或其履行輔助者即被告壬○○有何債
    務不履行情事，則本院即毋庸再審究原告得請求之損害賠償
    金額若干，附此敘明。
六、綜上所述，原告基於侵權行為、債務不履行法律關係請求被
    告連帶給付600 萬元，及自起訴狀繕本送達翌日起至清償日
    止，按年息5 ％計算之利息，為無理由，應予駁回。又原告
    之訴既經駁回，其所為假執行之聲請亦失所附麗，一併駁回
    之。
七、本件為判決之基礎已臻明確，兩造其餘之攻擊或防禦方法及
    證據，經本院斟酌後，認為均不足以影響本判決之結果，亦
    與本案爭點無涉，自無逐一詳予論駁之必要，附此敘明。
八、據上論結：依民事訴訟法第78條，判決如主文。
中    華    民    國    99    年    7     月    23    日
                  民事第五庭    法  官  胡宏文
以上正本係照原本作成
如對本判決上訴，須於判決送達後20日內向本院提出上訴狀
中    華    民    國    99    年    7     月    23    日
                                書記官  曾寶生

司法院資訊處製作；財團法人民間司法改革基金會備份。
